【裁判字號】    98,上易,1395
【裁判日期】    981209
【裁判案由】    恐嚇取財
【裁判全文】
臺灣高等法院臺中分院刑事判決        98年度上易字第1395號
上  訴  人  臺灣臺中地方法院檢察署檢察官
被      告  乙○○
                      樓之1
上列上訴人因被告恐嚇取財案件，不服臺灣臺中地方法院98年度
易字第290號中華民國98年6月30日第一審判決（起訴案號：臺灣
臺中地方法院檢察署97年度偵字第11289號），提起上訴，本院
判決如下：
    主   文
上訴駁回。
    理   由
一、公訴意旨略以：被告乙○○與戊○○、郝鎮遠（均由檢察官
    另案起訴）等人，共同基於意圖為自己或第三人不法所有之
    犯意聯絡，在臺中市○○區○○路2段147之1號2樓「星光卡
    拉OK」店內消費後，於民國96年8月1日16時許，以喝到假酒
    為由，要求送酒至該店之「鉬洋煙酒行」業務員己○○交
    出身分證及手機，並帶同被告乙○○等約10餘人返回設在臺
    中市○○區○○路2段67號之「鉬洋煙酒行」找老闆丁○○處理。詎一行人到達該店後，被告乙○○即以「黑白兩道
    都很熟，如不好好處理，要讓你店開不下去」等語恐嚇丁○○，使丁○○心生畏懼。再約定於隔日即同年月2日14時許
    ，到店內驗酒。經丁○○報案，警方據報後如時到場，因警
    員洪平洲（另由檢察官偵辦）在場，乃未為處理即離去。被
    告乙○○又要求丁○○於當日晚上8時前要答覆之，因丁○○未回電，被告乙○○等人乃致電丁○○，約定於當日20時
    許，至臺中市○○路○段「85度C」咖啡店見面時，被告乙○○當場要求以新臺幣（下同）180萬元解決，丁○○應允後
    即連日躲避之。惟被告乙○○等人仍以打電話給丁○○或至
    丁○○店外徘徊之方式，使丁○○心生畏懼，不得已，乃委
    託簡燕明（所涉恐嚇取財部分，另由檢察官不起訴處分）與
    之斡旋，而於同年月10日14時許，交付現金30萬元予簡燕明
    ，簡燕明再交付其中15萬元予戊○○等人（簡燕明涉侵占部
    分，由檢察官另案起訴）後，丁○○再交付現金6萬元及面
    額各為3萬元、發票人均為臺中商業銀行、票號為HNA000000
    0、HNA0000000號之支票2紙予簡燕明，作為酬勞。嗣經丁○○報警查獲。因認被告乙○○涉犯刑法第346條第1項之恐嚇
    取財罪嫌。
二、按犯罪事實應依證據認定之，無證據不得認定犯罪事實；不
    能證明被告犯罪者，應諭知無罪之判決，刑事訴訟法第154
    條第2項、第301條第1項分別定有明文。認定不利於被告之
    事實，須依積極證據，苟積極證據不足為不利於被告事實之
    認定時，即應為有利於被告之認定，更不必有何有利之證據
    ；認定犯罪事實所憑之證據，雖不以直接證據為限，間接證
    據亦包括在內，然而無論直接或間接證據，其為訴訟上之證
    明，須於通常一般之人均不致有所懷疑，而得確信為真實之
    程度者，始得據為有罪之認定，若其關於被告是否犯罪之證
    明未能達此程度，而有合理性懷疑之存在，致使無從形成有
    罪之確信，根據「罪證有疑，利於被告」之證據法則，即不
    得遽為不利於被告之認定。又事實之認定，應憑證據，如未
    能發現相當證據，或證據不足以證明，自不能以推測或擬制
    之方法，以為裁判之基礎，最高法院分別著有30年上字第81
    6號、76年台上字第4986號、40年台上字第86號判例可資參
    照。復按告訴人之告訴，係以使被告受刑事追訴為目的，是
    其陳述是否與事實相符，仍應調查其他證據，以資審認，必
    被害人所述被害情形，無瑕疵可擊，且就其他方面調查，又
    與事實相符，始足據為有罪判決之基礎。最高法院81年度台
    上字第3539號、83年度台上字第989號裁判意旨可資參照。
三、證據能力之說明：
(一)按證人依法應具結而未具結者，其證言不得作為證據。刑事
    訴訟法第158條之3定有明文。而告訴人之指訴雖係以使被告
    受刑事訴追為目的，但非同法第3條所稱之「當事人」，乃
    當事人以外之第三人，除依同法第271條之1規定到庭單純陳
    述意見時，毋庸具結外，如就與待證事實有重要關係之親身
    知覺、體驗事實陳述時，即居於證人之地位，自應依刑事訴
    訟法第186條第1項規定命其具結，使告訴人知悉其有據實陳
    述之義務，以擔保其證言之真實性，該供述證據始具證據能
    力，如未踐行人證之法定調查程序，應不得作為證據。最高
    法院93年度台上字第6838號刑事判決可資參照。在本案中，
    公訴人雖以證人丁○○於97年7月22日、29日之偵訊陳述，
    作為證據，然查，證人丁○○於前開2次偵訊時，分別係以
    被害人、告訴人之身分應訊，其中就與上揭犯罪事實有重要
    關係之陳述，係居於證人之地位，惟檢察官均未令其供前或
    供後具結，揆諸首揭規定，關於該等部分之陳述，即不得作
    為證據。
(二)次按被告以外之人於審判外之陳述，雖不符刑事訴訟法第
    159條之1至第159條之4之規定，而經當事人於審判程序同意
    作為證據，法院審酌該言詞陳述或書面陳述作成時之情況，
    認為適當者，亦得為證據。當事人、代理人或辯護人於法院
    調查證據時，知有第159條第1項不得為證據之情形，而未於
    言詞辯論終結前聲明異議者，視為有前項之同意。刑事訴訟
    法第159條之5定有明文。查被告乙○○於原審及本院審理時
    ，對於本案偵查卷內之人證、書證，均同意有證據能力，得
    採為本案之證據，迄至本案言詞辯論終結前，亦未聲明異議
    ，有原審準備程序、審判筆錄與本院審判筆錄可考；另經審
    酌卷內各該人員陳述時之情狀，均查無被違法取供或非出於
    自由意志之情形，相關書證亦查無違法取證或造假虛捏之情
    事，以之作為本案之證據，皆屬適當，依前揭規定，本判決
    以下所引用之卷內人證、書證均得為本案之證據。至於未經
    本判決引用之證據，關於證據能力部分則不贅載，合先敘明
    。
四、公訴人認被告乙○○涉犯上開恐嚇取財犯行，係以：(一)被告
    乙○○及證人郝鎮遠均陳稱：渠等於96年8月1日、2日均在
    場等語。(二)證人丁○○、己○○於偵查中具結之證詞。(三)證
    人林壹楓於警詢中證述簡燕明有交付上開2張支票，可以佐
    證丁○○確有因之交出現金及支票之事實。(四)證人即星光卡
    拉OK之負責人劉仲伯證稱：被告乙○○非星光卡拉OK之員工
    ，亦不知何人將酒交給被告乙○○檢驗，則被告乙○○所持
    之檢驗報告書是否為丁○○所賣之酒，非無疑問，益證賣假
    酒為被告乙○○恐嚇取財之藉口。(五)證人洪平洲於偵查中證
    稱96年8月2日確有10餘人在丁○○店內等語。(六)證人即告訴
    人之弟丙○○於警詢中證稱：被告乙○○確有恐嚇丁○○交
    出金錢等語。(六)上開支票之影本、金門酒廠實業股份有限公
    司之檢驗報告書影本等，資為論據。訊據被告乙○○固坦承
    於96年8月1日、2日與友人同往丁○○經營之「鉬洋煙酒
    行」，質問丁○○是否提供假酒及驗酒之事，之後有在臺中
    市○○路○段之「85度C」，與丁○○相遇等事實不諱，惟堅
    詞否認有何恐嚇取財犯行，辯稱：伊係因為友人郝鎮遠曾在
    「星光卡拉OK」喝到假酒需要洗腎，其後伊又去該店喝酒發
    覺味道不對而向負責人陳先生反應，陳先生說等送酒過來再
    來驗真假，於96年8月1日，陳先生打電話通知伊前往「星光
    卡拉OK」，經伊當場檢驗結果皆為真酒，因送酒之己○○也
    在場，陳先生表示可一起同往「鉬洋煙酒行」，伊一行人
    抵達時，小楊即與丁○○約定第2天驗酒。其間，並沒有人
    說黑白兩道都很熟，如不好好處理，要讓你店開不下去等恐
    嚇言語。翌日，伊等依約至「鉬洋煙酒行」時，丁○○已
    通知3位台中市警察局刑警大隊（以下簡稱市刑大）警員到
    場，郝鎮遠便聯絡認識之警員洪平洲前來，當日丁○○請2
    家酒商送來之4箱酒，經伊檢驗結果均為真酒，伊即先行離
    開，而後於某日晚上，伊與朋友約在「85度Ｃ」，巧遇丁○○和小楊、丙○○、簡燕明在場，伊並未參與渠等之談話，
    迄丁○○要離開時，伊才詢問發生何事，丁○○說小楊為了
    酒之事情要跟她拿150萬元，伊尚表示她怎麼那麼笨，不會
    搬家就好，不要讓他找到，且交付自己名片，告訴丁○○伊
    不想介入此事，然如需要仍可聯絡伊，故伊完全無向證人丁○○恐嚇取財之犯意，伊並無丁○○電話，不可能打電話給
    丁○○，亦未找人前去該洋酒行店外徘徊，且不認識簡燕明
    ，未從簡燕明拿到金錢，也未因本件假酒糾紛取得款項等語
    。
五、經查：
(一)證人丁○○雖於告訴狀、97年1月8日及同年9月11日偵訊、
    及原審審理時，始終指稱：被告乙○○於96年8月1日在「鉬
    洋煙酒行」時，有以「黑白兩道都很熟，如不好好處理，
    要讓你店開不下去」之言語，加以恫嚇等語，然為被告乙○○所堅詞否認。且查：
１、證人即「鉬洋煙酒行」之店員己○○，雖於偵查中具結稱
    ：被告乙○○有說黑白兩道都很熟，至於有無說不處理要讓
    店開不下去，因時間太久，已不記得等語（第11289號偵卷
    第48頁），惟於原審審理時則結證稱：被告乙○○有說黑白
    兩道都很熟這些話，係證人丁○○告訴伊的，伊自己沒有親
    耳聽到等語（原審卷第45頁背面、第46頁背面），所證前後
    不一，其證詞之真實性尚非無疑。
２、證人即丁○○之弟丙○○雖於警詢時證稱：對方口氣很不好
    ，又一大堆少年人，說如果不處理，店就不要開了，意圖很
    明顯，就是要丁○○拿錢出來等語（第11289號偵卷第88-89
    頁），然於原審審理時結證稱：對方說酒有問題，讓店裏的
    客人喝了身體出狀況，叫丁○○看要怎麼處理，看是跟誰叫
    酒的，如果不處理就要報案，如果報案後，店當然就不用開
    了。對方沒有10幾個人，伊於警詢時應該是將門外可能不相
    干的人也算入，且之前證稱對方要丁○○拿錢出來，也是伊
    猜測的。被告乙○○沒有跟丁○○談到錢的事，口氣也還好
    ，大小聲是難免，但沒有講狠話，只是叫丁○○給一個交代
    等語（原審卷第99頁正、反面）。前後所證情節亦有出入，
    且其於警詢時並未直言「如果不處理，店就不要開了」等語
    ，是由被告乙○○所出言恫嚇，已難遽認被告乙○○有為此
    等恐嚇言詞；嗣於原審審理時復據證稱：被告乙○○並未講
    狠話等語，被告乙○○辯稱其並未出言恐嚇等語，尚非無稽
    。此外，遍觀全卷，亦查無其他證據足認告訴人丁○○關於
    被告乙○○有於96年8月1日出言恫嚇之指訴確屬正確無誤。
(二)證人丁○○於97年1月8日偵訊時雖具結證稱：96年8月2日20
    時許，被告乙○○打電話叫伊至臺中市○○路○段之「85度C
    」等候，且在「85度C」時，要求伊給付150萬元，後來伊表
    示只能給36萬元，被告乙○○有同意，伊便委請案外人簡燕
    明去協調交付款項等語（第226號他字卷第6、7頁）。然查
    ：
１、證人丁○○於97年9月11日偵訊時已改證稱：96年8月1日及
    翌日（2日）14時30分許，在「鉬洋煙酒行」驗酒時，均
    未談到錢，是到（2日）晚上，叫「小楊」的（按即證人戊○○）打電話來，約伊20時許在崇德路2段的「85度C」見面
    ，電話中沒有談到錢，但在「85度C」時，「小楊」要求伊
    賠150萬元，被告乙○○有在場，只是沒有講到錢的事等語
    （第11289號偵卷第46、47頁）。嗣於原審審理時復具結證
    稱：96年8月2日下午在「鉬洋煙酒行」，戊○○開口說看
    要怎麼處理，要拿多少，但不是講得很清楚，伊已可以知道
    是要錢的意思，當天20時許，是戊○○打電話與伊約在「85
    度C」見面，不是被告乙○○打電話給伊，而到了「85度C」
    時，被告乙○○一開始是坐在外面，由戊○○及其他人與伊
    談，席間戊○○以伊賣給「星光卡拉OK」1年多的酒錢加計
    該店每瓶之利潤，計算出要伊支付180萬元，後來才降為150
    萬元，之後被告乙○○有進來，但沒有講到錢的事，只講1
    、2句話，說看伊與戊○○怎麼講，而後聽到戊○○講到錢
    的事，被告乙○○才順著戊○○的話說看伊與戊○○怎麼去
    處理等語（原審卷第118頁正、反面）。
２、證人丙○○於原審審理時結證稱：96年8月2日20時許在「85
    度C」時，伊沒有聽到談到要拿錢賠償的事，對方只強調希
    望丁○○提供酒的來源，如果來源沒有交代清楚，就要丁○○負責。其間，被告乙○○有叫丁○○到外面講，說這件事
    情要丁○○先閃一陣子等語（原審卷第101頁正、反面）。
    依該證人所證，亦無從據以認定被告乙○○有向證人丁○○
    要求支付150萬元之情事。
３、證人簡燕明於偵查中及原審審理時均證稱：伊受丁○○之委
    託處理本件假酒糾紛後，直接到「星光卡拉OK」去找老闆聯
    絡，請對方出來，對方均是由綽號「小楊」之人（本名戊○○）與伊商談，伊不認識被告乙○○，亦從未與被告乙○○
    接洽，與綽號「小楊」之人商談期間，亦未提過被告乙○○
    ，也沒說這件事情是被告乙○○主導的等語（97核交921 號
    卷卷第6、7頁、第11289號偵卷第18-19、132頁、原審卷第
    48-49、74頁）。
４、依上開各證人所證，被告乙○○並未於96年8月2日20時許，
    撥打電話與丁○○相約至臺中市○○路○段之「85度C」見面
    ，亦未向丁○○提議要求支付150萬元，被害人丁○○關於
    此部分之指訴，核與事實亦恐有出入。
(三)公訴人雖另舉證人林壹楓、劉仲伯、洪平洲、郝鎮遠為證，
    惟查：
１、證人林壹楓於警詢時證稱簡燕明曾將面額各為3萬元、發票
    人均為臺中商業銀行、票號為HNA0000000、HNA0000000號之
    支票2紙，交給伊償債等語（警卷第11頁），固足資認定簡
    燕明曾取得上開2紙支票，尚難據以認定與被告乙○○被訴
    本件恐嚇取財犯行究有何關聯。
２、「星光卡拉OK」名義負責人即證人劉仲伯於警詢時證稱：該
    店自94年底至96年8月間都是向丁○○買酒，伊對於被告乙○○提出之金門酒廠檢驗報告並不知情，亦不知被告乙○○
    有無自「星光卡拉OK」取酒送驗等語（警卷第13、14頁），
    於原審審理時則結證稱：被告乙○○向伊反應在「星光卡拉
    OK」喝到假酒時，伊不相信，故拿酒請被告乙○○再去檢驗
    ，伊本身未聽過被告乙○○因此向證人丁○○要脅要錢的事
    等語（原審卷第115頁背面）。對於被告乙○○在與告訴人
    丁○○協商過程中，是否有出言恫嚇，並以丁○○賣假酒為
    藉口，而要脅丁○○賠償，則均未提及。
３、證人郝鎮遠於偵查中雖結證稱：伊因為在「星光卡拉OK」喝
    到假酒，導致心臟腫大，故於96年8月1日、2日有至「鉬
    洋煙酒行」商談，並有向洪平洲警員報案，之後是由「星光
    卡拉OK」綽號「小楊」者（本名戊○○）在處理，並由小楊
    拿1萬6千元給伊，作為店家之賠償，伊不知道被告乙○○有
    無拿到錢等語（第11289號偵卷第74、75頁）。惟依該證人
    所證，亦堪認本件與丁○○洽商賠償事宜之主導者，為綽號
    「小楊」（本名戊○○）之人，並非被告乙○○。
４、證人洪平洲於偵查中結證稱：伊係接獲郝鎮遠報案表示「鉬
    洋煙酒行」賣假酒，才於96年8月2日下午至「鉬洋煙酒
    行」瞭解情形，當時店內已有3名市刑大警員，因未聲請搜
    索票，伊以目視方式檢視，並未發現異狀，經詢問丁○○酒
    的來源，丁○○表示願意帶同警方前往追查，警方因而破獲
    販賣假酒之另案被告陳柏宏等語（第226號他字卷第80-82頁
    、第11289號偵卷第46頁）；於原審審理時除為同前之證述
    外，並補充結證稱：伊只待在「鉬洋煙酒行」店外，店內
    約有10幾個人，但伊無法區分是何方人士，伊在「鉬洋煙
    酒行」店外時，並未聽到有人對丁○○說恐嚇的話，被告乙○○當時先提到丁○○會提供上游假酒廠商的資料，並說假
    酒的事就交給警方處理等語（原審卷第121-122頁背面）。
    證人即市刑大偵查佐侯志鵬於偵查中結證稱：96年8月2日14
    時許，伊據報前往「鉬洋煙酒行」，現場有3、4 人，被
    告亦在場，伊不確定人數，對方與報案人丁○○在討論酒有
    問題的事，伊只是在旁聽，之後，洪平洲亦前來，伊即交由
    轄區員警洪平洲處理等語（第11289號偵卷第84-85頁），於
    原審審理時除為相同之證述外，並補充結證稱：當時並沒有
    明確要求丁○○怎麼處理或賠償的事，伊有聽到被告乙○○
    說要交給警察處理等語（原審卷第102頁背面、第103頁）。
    該二證人所證，亦均無從據以認定被告乙○○確有向證人丁○○恐嚇取財之情事。
(四)本件告訴人丁○○交給簡燕明之上開面額各為3萬元、發票
    人均為臺中商業銀行、票號為HNA0000000、HNA0000000號之
    支票2紙，乃丁○○為處理本件之假酒糾紛，委請簡燕明出
    面接洽，而以該2張支票作為簡燕明之報酬，原即不足據以
    推認被告乙○○有何恐嚇取財之犯行，且依證人簡燕明前揭
    所證，更徵丁○○所支付之賠償款應與被告乙○○毫無關聯
    。另卷附之金門酒廠實業股份有限公司之檢驗報告書，縱足
    資認定被告與告訴人丁○○間確有因是否販賣假酒而引發爭
    執，且證人劉仲伯於原審院審理時亦證稱：被告乙○○有向
    伊反應在「星光卡拉OK」喝到假酒等語，惟公訴人所引前開
    各證據，均不足資為被告確有本件恐嚇取財之積極證明，已
    詳前述，自無從參酌證人劉仲伯之證詞，及上開支票影本，
    即遽認被告乙○○確以告訴人係販售假酒為恐嚇取財之藉口
    。此外復查無其他證據證明被告乙○○確有公訴人所指之恐
    嚇取財犯行，原審諭知無罪之判決，並無違誤。
六、檢察官上訴意旨略以：(1)證人己○○偵訊時證稱：8月1日當
    天乙○○有到店裡，....，乙○○有說黑白兩道都很熟等語
    ，其於偵查中之證言應屬可採。(2)證人丁○○於法院審理時
    證稱：「到了85度C時，被告乙○○一開始是坐在外面，由
    戊○○及其他人與伊談，席間戊○○以伊賣的酒錢加計該店
    每瓶之利潤，計算出要伊支付180萬元，後來才降為150萬元
    ，之後被告乙○○有進來，但沒有講到錢的事，只講1、2句
    話，說看伊與戊○○怎麼講，而後聽到戊○○講到錢的事，
    被告乙○○才順著戊○○的話說看伊與戊○○怎麼去處理」
    等語，顯見被告乙○○等人於96年8月1日共同恐嚇丁○○後
    ，同年8月2日共同與戊○○、郝鎮遠於「85度C」咖啡店，
    向丁○○商談恐嚇之金額，被告乙○○雖推由戊○○商談恐
    嚇之金額，仍無解於被告乙○○共同恐嚇取財之罪行。(3)戊○○及郝鎮遠之供述及經具結之證詞（參97年度偵字第2903
    8號卷）：證明被告乙○○等人要求告訴人交付金錢，顯有
    不法所有之意圖。(4)證人簡燕明之證詞：證明與被告戊○○
    接洽、斡旋金錢問題後，將現金交付予被告戊○○。(5)證人
    即星光卡拉OK之負責人劉仲伯之證詞及金門酒廠實業股份有
    限公司之檢驗報告書影本：證明被告乙○○非星光卡拉OK員
    工，亦不知何人將酒交給被告乙○○檢驗，其所持之檢驗報
    告書是否為丁○○所賣之酒，非無疑問，益證賣假酒為被告
    乙○○恐嚇取財之藉口；原審疏察上情遽為無罪判決，容有
    未洽等語，指摘原判決不當。然查：(1)證人己○○雖於偵查
    中證稱被告乙○○在場有出言恐嚇云云，然其於原審審理中
    業已供證其偵訊中所證內容係聽聞自告訴人丁○○告知，並
    非其親所見聞，前後所證不一，其證詞之真實性，確有可疑
    。(2)證人丁○○於原審亦證稱是日在「85度C」時，被告乙○○雖在場，然均未與其談及金錢或有何恐嚇情事，其證詞
    亦不足認定被告乙○○有共同恐嚇取財犯行。(3)檢察官執共
    同被告郝鎮遠及因通緝後到案之戊○○於97年度偵字第2903
    8號卷內之供述及證詞，認足以證明被告乙○○等人要求告
    訴人交付金錢，顯有不法所有之意圖，然並未具體指陳該二
    人究竟係出於何一供述或證詞而得為此認定，經本院調卷核
    閱，亦未能發現有何得為此部分認定之證述，有該偵卷影本
    在卷足參。(4)證人簡燕明受告訴人丁○○委託處理後，所接
    洽及交付款項之對象為戊○○及郝鎮遠，並未曾與被告乙○○接觸過，亦未曾見過被告乙○○乙情，業據簡燕明供證明
    確（第11289號偵卷第131-133頁），是其證述並不足採為對
    被告乙○○不利之認定。(5)證人劉仲伯之證言及金門酒廠實
    業股份有限公司之檢驗報告書影本，固足證明本件確有上述
    是否販售假酒之糾紛，然對於被告乙○○在協商過程中，是
    否有出言恫嚇，並以丁○○賣假酒為藉口，而要脅賠償，則
    未見有何明確之關聯，尚無從佐證本件公訴意旨所起訴之犯
    行，檢察官之上訴為無理由，應予駁回。
據上論結，應依刑事訴訟法第368條，判決如主文。
本案經檢察官甲○○到庭執行職務。
中    華    民    國    98    年    12    月    9     日
            刑事第十庭    審判長法  官  林  照  明
                                法  官  郭  瑞  祥
                                法  官  林  欽  章
以上正本證明與原本無異。
不得上訴。
                                書記官  卓  佳  儀
中    華    民    國    98    年    12    月    9     日


司法院資訊處製作；財團法人民間司法改革基金會備份。
